最　高　行　政　法　院　判　決　　　　　　　　　九十一年度判字第一九九五號
　　上　訴　人　丁○○
　　　　　　　　丙○○
　　　　　　　　乙○○
　　　　　　　　戊○○○
　　共同訴訟代理人
　　　　　　　　蕭世光律師
　　被 上訴 人　財政部證券暨期貨管理委員會
　　代　表　人　甲○○
右當事人間因證券交易法事件，上訴人對於中華民國九十年八月二十七日臺北高等行
政法院八十九年度訴字第二五九九號判決，提起上訴，本院判決如左：
　　主  文
上訴駁回。
上訴審訴訟費用由上訴人負擔。
　　理  由
上訴人起訴主張：被上訴人認定國豐公司等六人構成共同取得之理由，除以上訴人丁
○○係國豐興業股份有限公司（以下簡稱國豐公司）、國強大科技股份有限公司（以
下簡稱國強公司）、國隆投資股份有限公司（以下簡稱國隆公司）之董事長外，且國
豐公司、國隆公司、國強公司及訴外人南港輪胎股份有限公司（以下簡稱南港公司）
，於八十八年一月十五日依規定向被上訴人申報中國合成橡膠股份有限公司（以下簡
稱中橡公司）股份時，係以共同取得人辦理申報；又以上訴人丙○○、乙○○、戊○
○○等三人為上訴人丁○○之二親等內親屬，且丙○○等三人與國豐公司、國隆公司
及國強公司間於買賣中橡公司股票時，不僅公司負責人相同，使用相同之聯絡地址、
電話，於相同之證券商委託相同之營業員，且委託買進行為在時間、價格及數量上有
相同或相似及委託書編號連續之情形，加以媒體亦報導渠等係為取得中橡公司之經營
權而買進中橡公司股票，故認定國豐公司等六人有共同取得中橡公司股票之意思聯絡
。然就上訴人首次被認定為共同取得而受罰鍰之行政訴訟（即針對原告於八十七年六
月四日首次取得，以及其後之變動取得）中，被上訴人卻於八十九年四月八日之行政
訴訟答辯書理由第三點（六）５自承：「本會雖限於職權，未能調查取得上訴人等主
觀上意思聯絡之證據。」足見，被上訴人對上訴人等有無主觀意思聯絡，自始即未加
以調查，亦無取得任何可認定上訴人等有意思聯絡之具體證據。至買賣中橡公司股票
時，公司負責人相同，使用相同之聯絡地址、電話，於相同之證券商委託相同之營業
員，且委託買進行為在時間、價格及數量上有相同或相似及委託書編號連續之情形，
是否足以認定上訴人共同取得，被上訴人之論證亦十分草率，按丙○○等三人因與該
三家公司之董事長有親屬關係，於從事股份買賣時，因基於信賴，故習慣上會透過該
三家公司於證券商所委任之營業員來進行買賣，而通訊地址及電話相同，亦係為使營
業員在操作及聯絡上為熟悉及便利，故會有與該三家公司於買賣中橡公司股份時有委
託行為相似及營業員相同之情事，然其買賣行為仍係各自獨立，其間並無共同取得之
意思，加上現今股票集中交易市場交易頻繁，投資人每日委託營業員買賣之行為不計
其數，買賣行為相似者所在多有，被上訴人無其他積極證據，只單從股票市場之交易
記錄，取其時間或數量上之近似，甚至以未經證實且可信度可議之媒體報導，即認足
以證明原告有買賣中橡公司股份之意思聯絡，其理由當過於主觀與牽強。其所做之認
定，與邏輯推論原則不符，實屬不當。又上訴人等於最初接到被上訴人於八十七年十
二月三十一日所發之十份處分書後，才知悉原本財務獨立之國豐公司、國強公司及國
隆公司，竟會於未有共同取得意思聯絡之情況下，只因董事長為同一人便符合申報要
點第三點（二）之規定而構成共同取得，是故，為免再被處分，縱申報要點之規定不
合理，國豐公司、國隆公司、國強公司及訴外人南港公司因董事長同一，於八十八年
一月十五日起即依申報要點規定按時向被上訴人辦理申報，顯見國豐公司、國隆公司
、國強公司間根本無共同取得之意思聯絡，更遑論與上訴人丙○○等三人間有意思聯
絡，其共同取得之申報係為遵守不合理之法規規定才為之者。然被上訴人竟以該四家
公司於八十八年間之申報作為其於八十七年間有共同取得情事之證據，實為荒謬。按
證券交易法第四十三條之一第一項所規定之共同取得，並無條文定義或說明，而補充
母法之申報要點第三點，竟在無具體證據證明或有一定契約或協議存在之情形下，逕
以某種身分關係認定共同取得關係，實已逾越補充母法之程度，而牴觸母法立法意旨
。且欠缺法律明確授權而不法增加人民法律所無之義務及規定受行政罰鍰之構成要件
，與憲法、中央法規標準法及行政程序法規定之法律保留原則與比例原則明顯牴觸。
應不具拘束人民之效力，被上訴人依此對上訴人所作罰鍰處分亦因欠缺合法規範基礎
而有瑕疵等語。爰求為判決撤銷訴願決定及原處分。
被上訴人則以：中橡公司係已辦理股票公開發行之公司，其發行之中橡公司股票為得
在證券集中交易市場買賣之上市股票，上訴人丙○○自八十七年五月二十九日起、乙
○○及戊○○○自八十七年五月十六日，國隆公司自八十七年五月二十九日起、國豐
公司自八十七年六月一日起、國強公司自八十七年六月二日起即分別陸續買進中橡公
司股票，其共同取得人間，不僅在證券商開戶所記載之資料顯示，其公司之負責人相
同，使用之聯絡地址、電話亦相同，且在委託買賣中橡公司股票之過程中，於同一證
券商委託相同之營業員買賣中橡公司股票，同時在委託買進行為，亦有多日在時間、
價格及數量上相同或相似及委託書編號連續之情事，相關之細節均有具體事證可查。
上訴人承認買賣本件股份時，基於信賴，習慣上會透過國豐公司、國強公司、國隆公
司等三家公司於證券商所委任之營業員進行買賣，可知彼此間互有意思聯絡關係；雖
辯稱其買賣行為係各自獨立，惟為何多次委託買賣股票數量相同、時間相近，甚至其
委託書編號有連續之情形，其買賣行為如此巧合，其委託行為相似之情形，在常理上
已超出上訴人所辯稱之情形甚多，在客觀上應足可判斷，其彼此間在取得中橡公司股
票過程中，確有意思聯絡存在。至於媒體報導上訴人係為取得中橡公司之經營權而買
進中橡公司股票，可知其行為已為媒體所披露，係為公開之消息。則國豐公司、國強
公司、國隆公司、丙○○、乙○○及戊○○○等人在開戶及委託買賣中橡公司股票之
過程，不僅公司之負責人相同，使用相同之聯絡地址、電話，於相同證券商委託相同
之營業員買賣中橡公司股票，且其委託買進行為亦有多日在時間、價格及數量上相同
或相似及委託書編號連續之情事，且依據媒體報導其係為取得中橡公司之經營權而買
進中橡公司股票。故以上事證在在均可證明其於取得中橡公司股票之過程中，確有明
顯之意思聯絡。上訴人稱被上訴人認定其共同取得逾越法律授權，申報要點亦違反比
例原則、法律保留原則等語。依據證券交易法第二條前段「有價證券之募集、發行、
買賣，其管理、監督依本法之規定」及同法第三條「本法所稱主管機關，為財政部證
券暨期貨管理委員會。」之規定，被上訴人為證券交易法之主管機關。證券交易法第
四十三條之一第一項之立法意旨，係期使公開發行公司股權發生重大變化時，其資訊
能即時且充分公開，使證券主管機關及一般投資人能瞭解公司股權大量異動的情況、
未來公司經營權可能發生之變化及經營決策是否連帶發生重大改變。在該條項未對共
同取得作定義性規定之前提下，被上訴人為期於執行該法之行政行為時具有明確性、
可預見性及法律秩序安定性，並自我約束違反該規定被上訴人處分權之行使，以落實
股權重大異動之管理，特依據該條項之規定：主管機關所規定應行申報事項，訂定證
券交易法第四十三條之一第一項取得股份申報事項要點發布實施，就該條項之「取得
股份」、「共同取得人」、「取得方式」等，予以明白規定其定義及其適用範圍，以
闡釋該規定之含義，使取得人間知悉在何種情形屬共同取得人應行申報，核其性質屬
補充性的解釋規定，係為執行該法律，必須對之加以具體界定，才得據以執行。為探
求及闡釋該條文所稱「共同取得」之意旨，被上訴人特依據社會一般經驗法則，並參
照國外法制，針對實務上典型之共同取得關係，以行政命令規定進行類型化處理，於
證券交易法第四十三條之一第一項取得股份申報事項要點第三點訂定共同取得之行為
態樣，使證券交易法第四十三條之一第一項對於共同取得人規範制度，得為適當之應
用，並發揮統一個案事實認定的基準及執法之裁量準則，乃為正確認定事實並妥適適
用法律所必要。該申報事項要點，已具備行政命令之合法性要件，被上訴人援用證券
交易法第四十三條之一第一項暨其申報事項要點之規定而作成原處分，係符合依法行
政原則，自屬適法等語資為抗辯。
原審斟酌全辯論意旨及調查證據之結果，以「任何人單獨或與他人共同取得任一公開
發行公司已發行股份總額超過百分之十之股份者，應於取得後十日內，向主管機關申
報其取得股份之目的、資金來源及主管機關所規定應行申報之事項；申報事項如有變
動時，並隨時補正之。」、「有左列情事之一者，處二萬元以上十萬元以下罰鍰：一
違反．．．第四十三條之一第一項．．．之規定者。」「法人違反本法之規定者，依
本章各條之規定處罰其為行為之負責人。」為行為時證券交易法第四十三條之一第一
項、第一百七十八條第一項第一款及第一百七十九條所明定。又「任何人單獨或與他
人共同取得任一公開發行公司已發行股份總額超過百分之十之股份時，單獨或共同取
得人均應於取得後十日內依本要點之規定向證券暨期貨管理委員會申報。」「本要點
所稱任何人取得公開發行公司已發行股份，其取得股份包括其配偶、未成年子女及利
用他人名義持有者」、「本要點所稱與他人共同取得股份之共同取得人包括左列情形
：(一)由本人以信託、委託書、授權書或其他契約、協議、意思聯絡等方法取得股份者
。(二)本人及其配偶、未成年子女及二親等以內親屬持有表決權股份合計超過三分之一
之公司或擔任過半數董事、監察人或董事長、總經理之公司取得股份者。」「前二項
規定於本人為法人時，其負責人或有代表權之人亦適用之。」及「所申報事項如有變
動，應依左列規定辦理：(一)所持有股份數額增、減應即向本會申報，持股增、減數量
達該公開發行公司已發行股份總額百分之一時應即公告，並檢附公告報紙向本會申報
；上開申報及公告義務應繼續至單獨或共同取得股份低於該公司已發行股份百分之十
之股份為止。(二)其他申報事項如有變動，應於事實發生之日起二日內公告並檢附公告
報紙向本會申報。」為行為時申報要點第一條、第二條、第三條第一款、第二款、第
四條及第七條所明定。上開申報要點係被上訴人依證券交易法第四十三條之一第一項
之立法意旨，期使公開發行公司股權發生重大變化時，其資訊能即時且充分公開，使
證券主管機關及一般投資人能瞭解公司股權大量異動的情況、未來公司經營權可能發
生之變化及經營決策是否連帶發生重大改變，在證券交易法第四十三條之一第一項未
對共同取得作定義性規定之前提下，為期於執行該法之行政行為時具有明確性、可預
見性及法律秩序安定性，並自我約束違反該規定被上訴人處分權之行使，以落實股權
重大異動之管理，而依據該法第四十三條之一第一項之規定─主管機關所規定應行申
報事項所訂定發布實施。如不違反證券交易法第四十三條之一第一項之規範目的，自
得適用之。而證券交易法第四十三條之一第一項規定之共同取得，應包括基於一定之
法律關係、或共同之意思聯絡，或共同集資（包括分別共有或公同共有）而所有者，
始符立法意旨。因此，申報要點第三條第一款規定，應不違反證券交易法第四十三條
之一第一項之規範目的，得適用之。中橡公司係已辦理股票公開發行之公司，其發行
之中橡公司股票為得在證券集中交易市場買賣之上市股票，上訴人丙○○自八十七年
五月二十九日起、乙○○及戊○○○自八十七年五月十六日，國隆公司自八十七年五
月二十九日起、國豐公司自八十七年六月一日起、國強公司自八十七年六月二日起即
分別陸續買進中橡公司股票，其共同取得人間，不僅在證券商開戶所記載之資料顯示
，其公司之負責人相同，使用之聯絡地址、電話亦相同，且在委託買賣中橡公司股票
之過程中，於同一證券商委託相同之營業員買賣中橡公司股票，同時在委託買進行為
，亦有多日在時間、價格及數量上相同或相似及委託書編號連續之情事，相關之具體
事證詳述如下：(1)丙○○、戊○○○等於金豪證券公司及乙○○於第一證券公司所登
錄之聯絡地址同為臺北市○○○路○段一六○巷一○號，與國強公司及國隆公司係同
一地址。(2)丙○○於金豪證券公司及乙○○於第一證券公司所登錄之聯絡電話同為0
0000000，另戊○○○於金豪證券公司登錄之聯絡電話與丙○○於第一證券公
司登錄之聯絡電話則與國強公司之電話同為00000000。(3)國強公司、國隆公
司、丙○○、戊○○○等人於金豪證券公司買賣中橡公司股票所委託之營業員同為李
明亮，國強公司、丙○○、國豐公司及乙○○等人於第一證券公司買賣中橡公司股票
所委託之營業員同為杜惠美。(4)國豐公司、國強公司、國隆公司等三家公司之董事長
丁○○與丙○○、乙○○等三人為兄弟關係，戊○○○與丁○○之配偶賴秋貴為姊妹
關係。(5)依據八十七年五月二十二日台灣證券交易所股市觀測站之資料顯示，國強公
司為國豐公司轉投資持股百分之四十八．七八之公司，惟國豐公司持有國強公司股份
雖未逾百分之五十，然經查國豐公司又為訴外人南港公司之控制公司（依據八十七年
底南港公司公告之財務報表顯示，國豐公司持有百分之十九．八七之南港公司股份，
且佔有南港公司五席常務董事中之三席及十二席董事之八席，應已符合公司法第三六
九條之二第二項所稱之控制與從屬關係之公司），而南港公司另持有國強公司百分之
三十二．九三之股份，故依據公司法第三六九條之十一規定，國豐公司實質持有國強
公司之股份已逾該公司已發行股份總數之百分之五十以上，依同法第三六九條之九第
二項規定，二家公司應已具有控制及從屬之關係。(6)國豐公司、國隆公司、國強公司
、丙○○、戊○○○及乙○○等人買賣中橡公司股票有多日委託行為相似之情事，玆
舉其中數日為例分別說明如下：八十七年五月十六日：丙○○於九時四十五分三十
八秒在天仁證券天母分公司以三十七點五元委託買進四百八十仟股，乙○○於九時四
十六分五十五秒在太平洋證券敦南分公司以三十七點六元委託買進四百八十八仟股，
二人委託時間、價格及數量均相近。八十七年五月二十九日：國隆公司於十一時十
九分五十三秒在金豪證券以三十七點七元委託買進二十七仟股，乙○○於十一時三十
五分三十六秒在永欣證券東門分公司以三十七點七元委託買進一百仟股，二者委託價
格相同、時間相近。八十七年六月三十日：國豐公司於九時二十分五十秒至九時二
十二分三十九秒在大眾證券松江分公司、天仁證券天母分公司及金山證券以七十九元
分九筆每筆九十九仟股共委託買進八百九十一仟股，丙○○於九時二十七分零六秒至
九時二十八分三十四秒在金豪證券及太祥證券以七十九元分六筆每筆九十九仟股共委
託買進五百九十四仟股，戊○○○於九時二十七分二十三秒至九時二十八分零七秒在
金豪證券及太祥證券以七十九元分六筆每筆九十九仟股共委託買進五百九十四仟股，
國強公司於九時十一分四十五秒至九時三十二分四十八秒在金豪證券、太祥證券及第
一證券以七九元分九筆每筆九十九仟股共委託買進八百九十一仟股，四者價格及每筆
數量相同、時間相近。八十七年七月三日：戊○○○於十一時零分五十二秒至十一
時零分五十九秒在金豪證券以七十一點五元分三筆每筆九十九仟股共委託買進二百九
十七仟股，其委託書編號為六○三四五至六○三四七，國強公司於十一時零一分二十
八秒至十一時零一分三十六秒在金豪證券亦以七十一點五元分三筆每筆九十九仟股共
委託買進二百九十七仟股，其委託書編號為六○三八至六○三五○，二者價格、數量
相同，時間相近且委託書編號連續。另丙○○於十一時零二分三十一秒至十一時零二
分三十九秒在太祥證券以七十一點五元分三筆每筆九十九仟股共委託買進二百九十七
仟股，其委託書編號為五○一六一至五○一六三，國強公司於十一時零二分五十二秒
至十一時零三分零三秒同在太祥證券亦以七十一點五元分三筆每筆九十九仟股共委託
買進二百九十七仟股，其委託書編號為五○一六四至五○一六六二者亦有價格、數量
相同、時間相近且委託書編號連續之情形。除前開四日外，尚有多日均有相同之情
形，上訴人承認就從事買賣股份時，基於信賴，習慣上會透過國豐公司、國強公司、
國隆公司等三家公司於證券商所委任之營業員進行買賣，可知彼此間互有意思聯絡關
係；又上訴人辯稱其買賣行為係各自獨立，然為何多次委託買賣股票數量相同、時間
相近，甚至其委託書編號有連續之情形，其買賣行為如此巧合，實有疑義；上訴人又
辯稱現今股票集中交易市場交易頻繁，投資人每日委託營業員買賣之行為不計其數，
買賣行為相似者所在多有，惟集中交易市場眾多投資人間，彼此間縱有委託行為相似
之情形，亦屬偶有之情形，並非經常有現象，而從上述上訴人委託行為相似之情形，
在常理上已超出上訴人所辯稱之情形甚多，在客觀上應足可判斷，其彼此間在取得中
橡公司股票過程中，確有意思聯絡存在。(7)至於媒體報導上訴人係為取得中橡公司之
經營權而買進中橡公司股票，可知其行為已為媒體所披露，係為公開之消息。(8)綜合
前述資料，國豐公司、國強公司、國隆公司、丙○○、乙○○及戊○○○等人在開戶
及委託買賣中橡公司股票之過程，不僅公司之負責人相同，使用相同之聯絡地址、電
話，於相同證券商委託相同之營業員買賣中橡公司股票，且其委託買進行為亦有多日
在時間、價格及數量上相同或相似及委託書編號連續之情事，且依據媒體報導其係為
取得中橡公司之經營權而買進中橡公司股票。故以上事證在在均可證明其於取得中橡
公司股票之過程中，確有明顯之意思聯絡。另證券交易法第四十三條之一對於所謂共
同取得人，既無類似同法第二十二條之二第三項、第二十五條第三項、第一百五十七
條之一第一項等將配偶、未成年子女及利用他人名義而持有股票者包括在內之明文規
定，則申報要點第三條第二款即不應予擴張解釋。被上訴人以上訴人與國豐公司、國
強公司及國隆公司之負責人間有申報事項要點第三條第二款所規定之上開關係為由，
認係共同取得，將八十八年十一月二十二日至八十九年一月十三日、八十九年一月十
四日至同年一月二十四日、八十九年一月二十五日至同年一月二十七日、八十九年一
月二十八日至同年二月九日及八十九年二月十日，累計減少持股予以合併計算，認已
超過百分之一，於法雖有未合，惟上訴人與上開公司有意思聯絡之共同取得關係，前
已詳述，結果並無不同，原處分及訴願決定關於此部分之適用，容有不當，仍應予維
持。證券交易法第四十三條之一第一項前後段之規定，係屬取得人不同之作為義務，
亦即按證券交易法第四十三條之一第一項前段規定及申報事項要點第一點規定任何人
單獨或與其他人共同取得任一公開發行公司已發行股份總額超過百分之十之股份者，
應於取得後十日內依規定向被上訴人申報，即屬取得人依證券交易法第四十三條之一
第一項前段規定之作為義務；又按證券交易法第四十三條之一第一項後段規定及申報
事項要點第七點之(一)規定所持股份數額增減應即向被上訴人申報，持股增、減數量達
該公開發行公司已發行股份總額百分之一時，應即公告並檢附公告報紙向被上訴人申
報，即屬取得人依證券交易法第四十三條之一第一項後段規定之作為義務，如此方足
以貫徹該規定之立法意旨及規範精神。被上訴人於八十七年十月三十一日修正發布之
申報要點中，特增列第九條當取得人違反任一作為義務時，即應分別科處行政罰鍰，
以明白宣示前述意旨。本件取得人違反證券交易法第四十三條之一第一項前段及後段
規定之申報義務，被上訴人於處分書事實及理由項中均已載明清楚，並非如上訴人所
稱含混不清。遂認上訴人所主張為不可採，駁回其訴。
查申報要點第三條第二款係就申報義務主體所取得之股份範圍加以規範，其中由於本
人與其配偶、未成年子女及二親等以內親屬之間，關係密切，除非有特別情事，依經
驗法則，渠等所主導或控制之公司輒與本人擔任董事長之公司取得同一家公開發行公
司之股票，合計超過其已發行股份總額百分之十，應非巧合，堪認係有意之安排。而
是否有特殊情事，舉證責任在行為人，不在主管機關，故主管機關在無反證之情況下
，依申報要點所揭示之親屬關係，就渠等所主導或控制之公司所取得之股份，解為具
有意思聯絡或利用關係而算入共同取得之股份，並無違經驗法則，於此範圍內上開要
點未違反證券交易法第四十三條之一第一項之立法意旨，得予適用。原判決認係擴張
法條之解釋，不得適用，固有未當，惟本件上訴人等與關係公司有前述關係及意思聯
絡，依申報要點第三條第一款、第二款規定，應屬共同取得人，原判決結論並無不同
，仍應予維持。又原判決認定上訴人等與關係公司間有意思聯絡，並已明其理由及
所憑認定之證據，尚無上訴人等所稱判決不備理由之違法。另被上訴人依證券交易法
第四十三條之一第一項規定：「主管機關所規定應行申報事項」，訂定申報要點發布
實施，並就該條項所定之「取得股份」、「共同取得人」、「取得方式」等，予以明
白規定其定義及其適用範圍，以闡釋該規定之含義，使取得人知悉在何種情形屬共同
取得人應行申報。核其性質屬主管機關基於職權，為執行證券交易法第四十三條之一
第一項規定之必要而為之補充性解釋規定，未增加共同取得人之義務，自無違反憲法
第二十三條規定或法律保留原則及比例原則。原判決維持訴願決定及原處分，核無違
誤。上訴人指申報要點逾越補充母法之程度，牴觸母法立法意旨，及原判決違反比例
原則、法律保留原則及有判決不備理由之違法各節，均不足取。其執以指摘原判決不
當，聲明廢棄，為無理由，應予駁回。
據上論結，本件上訴為無理由，爰依行政訴訟法第二百五十五條第一項、第九十八條
第三項前段，判決如主文。
中　　華　　民　　國　　九十一　　　年　　十一　　　　月　　　七　　　　日
                    最 高 行 政 法 院  第 四 庭
                                審 判 長 法  官　　　廖　政　雄
                                         法  官　　　趙　永　康
                                         法  官　　　林　清　祥
                                         法  官　　　鍾　耀　光
                                         法  官      姜  仁  脩
右  正  本  證  明  與  原  本  無  異
　　　　　　　　　　　　　　　　　　　　 法院書記官　彭　秀　玲
中　　華　　民　　國　　九十一　　　年　　　十一　　　月　　　七　　　　日
